最高法院刑事判決　　　　　　　　　 111年度台上字第2319號
上　訴　人　李宥辰


上列上訴人因過失致人於死案件，不服臺灣高等法院中華民國11
1年1月11日第二審判決（110年度交上訴字第180號；起訴案號：
臺灣士林地方檢察署110 年度調偵字第692、693號），提起上訴
，本院判決如下：
    主  文
原判決撤銷，發回臺灣高等法院。
    理  由
一、原判決認定上訴人李宥辰有如其所引用第一審判決犯罪事實
    及理由欄（包括起訴書之犯罪事實欄，下稱起訴事實欄）所
    載過失致人於死犯行，因而維持第一審論處上訴人過失致人
    於死罪刑，駁回上訴人在第二審之上訴，固非無見。
二、惟查：
    刑事審判旨在實現刑罰權之分配正義，故法院對於有罪被告
    之科刑，應符合罰刑相當之原則，使輕重得宜，罰當其罪，
    此所以刑法第57條明定科刑時，應以行為人之責任為基礎，
    並審酌一切情狀，尤應注意該條所列10款事項，以為科刑輕
    重之標準。而刑法之過失犯罪，以行為人違反注意義務為其
    違法要素，行為人違反注意義務之程度既有不同，其科刑之
    輕重亦應有所區別；是在過失犯罪之案件中，行為人過失程
    度之輕重，是否應負全部之過失責任，攸關行為人違反注意
    義務之程度，自應於理由內詳加說明，以為科刑之審酌。
    又刑法第57條第10款所定之「犯罪後之態度」為科刑輕重應
    審酌事項之一，就被告犯罪後悔悟之程度而言，包括被告行
    為後，有無盡力賠償被害人，或規避賠償之不法或不當行為
    等情形均屬之。
    原判決就所為量刑，固說明：第一審審酌上訴人以駕駛大客
    車載運乘客為職業，因一時疏失致被害人楊美玲（民國50年
    11月生）死亡，惟其犯後自首坦承犯行，雖曾與被害人之家
    屬試行調解，然因雙方就賠償金額認知差距過大，而未能達
    成等一切情狀，量處有期徒刑8 月，經核並無濫用裁量權、
    違反罪刑相當原則等違法或不當情形。又上訴人是否有賠償
    損害及彌補過犯之誠意，應就其個人之表現及行動觀之，與
    其僱用人大有巴士股份有限公司（下稱大有巴士）有無資力
    及保險公司提出之賠償金額，並無必然關聯。上訴人於第一
    審審理時僅消極陳稱：保險公司會理賠，其未與被害人家屬
    聯絡，均係委託其任職公司人員去協調，尚在協調（見第一
    審卷第24、44頁）；於原審審理時陳稱：其有與保險公司一
    起去協調，然其本人尚未賠償被害人家屬等語（見原審卷第
    66頁），實難謂上訴人已展現出盡力賠償損害及彌補過錯之
    誠意。審諸上訴人「疏失」及「所生損害」之程度「非輕」
    ，且其未展現賠償損害及彌補過錯之誠意等旨，因認第一審
    所處之刑尚屬妥適，予以維持，且上訴人未與被害人家屬和
    解、未見盡力賠償誠意，不宜宣告緩刑等語。
    然：
  ㈠原判決所援引之起訴書犯罪事實欄記載：上訴人係「大有巴
    士」之大客車司機，應注意車內乘客坐穩妥後，始能駛動。
    其於109年11月6日上午10時57分許，駕車在臺北市重慶北路
    3 段之「啟聰學校站」搭載乘客，竟疏未注意被害人仍在往
    車輛上層尋找座位之際，即駛動車輛，致被害人重心不穩，
    往後跌坐在上下層之樓梯間，頭部撞及樓梯間之扶手欄杆，
    受有頭部外傷及後腦血腫約2x2 公分等傷害。於同日中午12
    時18分，前往桃園市「敏盛醫院」急診，於當日下午1 時10
    分出院。嗣於同年月10日晚上8 時37分許，因硬腦膜下出血
    合併中線偏移導致意識改變且嘔吐，再次至「敏盛醫院」急
    救，同日轉院至「臺北榮民總醫院」治療，而於同年月23日
    凌晨0 時24分，因頭部外傷併發顱內出血，導致腦損傷併發
    肺炎而死亡等情。
    卷附大客車內監視器錄影畫面截圖及車內對話顯示，上訴人
    於發現被害人跌倒後，立即詢問：「人有沒有怎麼樣」、「
    要不要幫你叫救護車」；車內乘客表示被害人嘔吐，上訴人
    即開始聯絡救護車，然有乘客表示：「她說她不要上救護車
    ，叫了也沒用。她不上救護車。」；經上訴人與「大有巴士
    」人員聯絡，陳述被害人受傷之經過及被害人不願意叫救護
    車等情，上訴人即依「大有巴士」人員於電話中建議，立即
    報案並呼叫救護車；警方到場時勸說被害人上救護車等情（
    見他字卷第9 頁背面、第12頁、第15頁背面、第16頁背面）
    。又告訴人即被害人之子陳孝祖所提出之刑事告訴狀指述：
    被害人在車內跌倒後，由其他乘客攙扶就坐，因頭暈嘔吐，
    待大客車行駛至桃園市南崁區時，被害人搭乘救護車至「敏
    盛醫院」急診，經診斷發現有後腦血腫約2×2公分，於經治
    療後，被害人「自覺無礙堅持出院」（見他字卷第1 頁背面
    ）。再者，被害人之急診醫囑單記載：被害人於醫院為其腦
    部進行電腦斷層掃瞄、腰椎ｘ光檢查及開處藥物後，經醫師
    同意離院（見他字卷第19頁）。復參酌告訴人於警詢時陳稱
    ：被害人有糖尿病、雙眼手術後有弱視，半年來有洗腎。被
    害人於撞擊後之4 日內，皆有抱怨身體不舒服、頭暈、想吐
    ，於同年11月10日仍搭接送車到醫院洗腎；於檢察官訊問時
    陳稱：事發當天其接到被害人在醫院之來電，說做完檢查，
    腰背很痛，當晚也說頭暈、腰背痛，要其幫忙貼貼布。其於
    同年11月7、8、9 日，均休假在家。被害人從跌倒至同年11
    月10日再送急診期間，每天都抱怨頭暈及腰背痛。被害人於
    同年11月7 日有到醫院洗腎。被害人有糖尿病、心臟裝了12
    支支架等語（見相字卷第27、28、86、87頁）。可見被害人
    年紀不大，但身體狀況不佳，其於頭部撞擊後已有嘔吐現象
    ，且於急診檢查發現後腦血腫之情形下，何以堅持出院？被
    害人於出院返家至同年11月10日再度赴醫院急診之4 日間，
    均抱怨身體不適、頭暈，其於同年11月7 日、10日亦赴醫院
    洗腎，有無就持續頭暈、想吐等不適，尋求醫療處置？被害
    人就醫時，何以未能即時發現有顱內出血等症狀？被害人自
    行搭乘大客車，其病情於撞擊4 日後急轉直下，終至發生死
    亡結果，得否完全歸責於上訴人，而得謂上訴人之「疏失」
    及「所生損害」非輕？均有疑問。此攸關上訴人過失責任之
    多寡、歸責程度之高低，而影響量刑之輕重，饒有再行研求
    之餘地。原判決就上情未能進一步調查、釐清，逕認上訴人
    疏失及所生損害之程度非輕，並據為維持第一審量刑之依據
    ，致上訴意旨執此指摘，難昭折服，有調查職責未盡及理由
    不備之違誤。
  ㈡上訴人受僱於「大有巴士」，肇事大客車已由「大有巴士」
    向明台產物保險股份有限公司（下稱明台產險）投保，「大
    有巴士」就本件過失致人於死之侵權行為損害賠償，似依法
    應負連帶損害賠償之責，而上訴人委由「大有巴士」處理包
    括調解、和解等民事損害賠償事項，要屬一般常情，不宜加
    以苛責。原判決所引用上訴人於第一審審理時供稱：其委託
    「公司」處理，尚在協調中；於原審審理時陳稱：其有與保
    險公司一起去協調等語（見原審卷第66頁）。倘若可信，上
    訴人不僅委託「大有巴士」處理，亦親自參與保險公司理賠
    之協調。原判決逕以上訴人僅消極委託「大有巴士」處理，
    難認有盡力賠償及彌補過錯之誠意，「大有巴士」之資力及
    保險公司之理賠均與上訴人有無賠償損害及彌補過錯無必然
    關聯為由，因認上訴人請求從輕量刑及宣告緩刑，俱不足取
    ，尚非允洽，致上訴意旨執以指摘，難令信服，同有理由欠
    備之違誤。
三、以上，或係上訴意旨所指摘，或為本院得依職權調查之事項
    ，且上述原判決之違誤，已影響於量刑輕重事實之認定，本
    院無從據以自為裁判，應認原判決有撤銷發回更審之原因。
    又上訴人、大有巴士及包含告訴人之被害人家屬，於原審判
    決後之111年2月16日，業於第一審法院以新臺幣290 萬元調
    解成立，並已給付完畢，案經發回，併請注意及之。
據上論結，應依刑事訴訟法第397條、第401條，判決如主文。
中    華    民    國   111    年    8     月    11    日
                  刑事第五庭審判長法  官  李  錦  樑  
                                  法  官  周  政  達  
                                  法  官  吳  淑  惠  
                                  法  官  錢  建  榮  
                                  法  官  林  孟  宜  
本件正本證明與原本無異
                                  書記官
中    華    民    國   111    年    8     月    23    日